臺灣高等法院臺南分院民事裁定　94年度家抗字第38號
抗　告　人　財政部國有財產局臺灣南區辦事處嘉義分處
法定代理人　乙○○
代　理　人　甲○○
相　對　人　台南區中小企業銀行股份有限公司竹崎分公司
法定代理人　丁○○
代　理　人　丙○○
上列抗告人因與相對人間就被繼承人許志在指定遺產管理人事件
，對於中華民國94年3月22日臺灣嘉義地方法院94年度繼字第4號
裁定提起抗告，本院裁定如下：
    主    文
抗告駁回。
抗告程序費用由抗告人負擔。
    理    由
一、按先順序繼承人均拋棄其繼承權時，由次順序之繼承人繼承
    。其次順序繼承人有無不明或第四順序之繼承人均拋棄其繼
    承權者，準用關於無人承認繼承之規定。又繼承開始時，繼
    承人之有無不明者，由親屬會議於 1個月內選定遺產管理人
    ，並將繼承開始及選定遺產管理人之事由，向法院報明。又
    第1178條所定之期限屆滿，無繼承人承認繼承時，其遺產於
    清償債權，並交付遺贈物後，如有賸餘，歸屬國庫。又繼承
    人有無不明而不能依民法第1177條選定遺產管理人時，得由
    利害關係人聲請法院選任之。民法第 1176條第6項、第1177
    條、第1185條及第1178條第2項分別定有明文。
二、本件聲請人即相對人於原審法院聲請意旨略以：被繼承人許
    志在【男，民國（下同） 49年5月20日出生，生前最後住所
    ：嘉義縣竹崎村中山路125巷8號之14】於93年11月15日死亡
    ，生前以其所有坐落嘉義縣竹崎鄉○○段148號土地，及其
    地上建物即嘉義縣竹崎村中山路125巷8號之14，設定本金最
    高限額抵押權新臺幣（下同）4,000,000元予相對人，資為
    向相對人借款之擔保。緣被繼承人許志在尚欠相對人本金3,
    357,999元（尚不包含利息、違約金），而其死後，其繼承
    人均拋棄繼承，現已無繼承人，復無人擔任被繼承人許志在
    之遺產管理人，相對人為其債權人，屬利害關係人，爰聲請
    指定被繼承人許志在之遺產管理人等語。
三、原審法院裁定以：
  (一)、經查：相對人主張之前開事實，業據提出戶籍謄本、原審
      法院94年1月20日嘉院雲民清94繼字第55號民事庭函、繼
      承系統表、借據、繳款明細查詢單、財政部台灣省南區財
      產歸屬資料清單等為證，復經依職權調閱原審法院94年度
      繼字第55號拋棄繼承卷查明屬實，堪信為真實，且核與首
      開法條尚無不合，應予准許。
  (二)、按公示催告期限屆滿，無繼承人承認繼承時，其遺產於清
      償債權，並交付遺贈物後，如有剩餘，歸屬國庫；又按非
      公用國有財產以財政部國有財產局為管理機關，民法第11
      85條、國有財產法第12條分別定有明文。查本件被繼承人
      許志在之繼承人皆已拋棄繼承權，且未準用民法第1177條
      之規定選定遺產管理人，足徵渠等對被繼承人許志在遺產
      之處置已漠不關心；又查被繼承人許志在之遺產，倘無人
      承認繼承時，將於清償債權，交付遺贈物後，歸屬國庫，
      為使被繼承人許志在遺產之處置順利進行，爰選任抗告人
      財政部國有財產局台灣南區辦事處嘉義分處為被繼承人許
      志在之遺產管理人。
四、抗告意旨略以：
  (一)、原裁定係以相對人因其債務人即抵押權設定人許志在於93
      年11月15日死亡，其合法繼承人全體均已於法定期間內向
      法院聲請拋棄繼承准予備查在案，致以無繼承人情況而准
      予聲請選任其遺產管理人等語。本件被繼承人許志在對相
      對人之借款，提供前開不動產設定抵押以擔保債權，而其
      繼承人尚且拋棄繼承，足認被繼承人許志在之遺債大於遺
      產。
  (二)、按司法院74年10月15日台廳1字第05786號函示第2項第3款
      ：「嗣後各地方法院受理有關無人承認繼承遺產管理事件
      時，先順序繼承人均拋棄繼承，其次順序繼承人有無不明
      而應準用關於無人承認繼承之規定時，應先審核可否依民
      第1177條規定選定遺產管理人。如無法選定遺產管理人者
      ，因此類拋棄繼承事件，多屬遺債大於遺產，形同破產，
      儘量避免選任國有財產局為遺產管理人」，查本件依據國
      稅局財產歸屬資料清單，被繼承人許志在僅遺有坐落嘉義
      縣竹崎鄉○○段148號土地、161建號建物及汽車。上開房
      地已有優先債權人（相對人及台新國際商業銀行股份有限
      公司）設定抵押權，故被繼承人許志在之合法繼承人之所
      以拋棄繼承，乃因其遺債大於遺產，依據上開司法院函示
      應儘量避免選任抗告人為遺產管理人，原裁定之選任實有
      不當。
  (三)、因抗告人係國庫之管理機關，故國庫對於無人承認繼承之
      遺產向有期待權，因此於被繼承人尚有剩餘遺產得以歸屬
      國庫之情形下，選任抗告人為遺產管理人方有實益；本件
      既有遺債大於遺產之虞，若選任抗告人為遺產管理人，抗
      告人仍須盡善良管理人之責任為其管理遺產、處理債務問
      題，其間所將耗費之人力、時間實難以金錢衡量；且管理
      期間所須之花費亦由國庫代為墊付，而若落得其遺產不足
      以清償，不僅國庫利益受損，更甚者，豈非造成浪費國家
      資源於少數特定人之不公現象。
  (四)、又查現行法令並無已拋棄繼承之繼承人不可擔任遺產管理
      人之規定，被繼承人許志在之胞妹許玲蘭對於被繼承人許
      志在生前之債權債務關係最為知悉，且相關重要證件印鑑
      及產權證明等重要文件目前仍家屬保管中，足認其有協助
      清理遺產申報遺產稅之能力和道義責任，就適任與否加以
      考量，應以被繼承人許志在之胞妹許玲蘭最為適當，爰求
      為廢棄原裁定，改選任被繼承人許志在之胞妹許玲蘭為本
      件遺產管理人云云。
五、經查：
  (一)、本件相對人聲請之前開事實，業據其提出戶籍謄本、原審
      法院94年1月20日嘉院雲民清94繼字第55號民事庭函、繼
      承系統表、借據、繳款明細查詢單、財政部台灣省南區財
      產歸屬資料清單等附於原審卷可稽，並經原審法院依職權
      調閱94年度繼字第55號拋棄繼承聲請事件卷宗核閱無訛，
      復有抗告人於本院提出之前開土地及建物登記謄本附於本
      院卷可稽，揆諸前開說明，其自係被繼承人許志在之利害
      關係人，從而，相對人以其為利害關係人聲請選任被繼承
      人許志在之遺產管理人，自屬有據。
  (二)、司法院前述函示，僅謂儘量避免選任抗告人為遺產管理人
      ，並非謂不得選任其為遺產管理人，無非著眼於國有財產
      之考量，對於法院亦無拘束力。又被繼承人許志在生前之
      債權債務關係及有關產權證明文件，抗告人得依其他方式
      獲悉或取得，另有關之印鑑，抗告人亦得依舉證責任分配
      方式辨識其真偽，於其管理遺產上並無困難，而上開文件
      資料繼承人許志在之妹許玲蘭未必最為知悉。且繼承人均
      拋棄繼承，已無利害關係，況被繼承人許志在之胞妹許玲
      蘭於94年5月11日本院調查庭中陳稱：「我不願意，我對
      我哥哥的財產不清楚。」等語，如選定其擔任遺產管理人
      ，難期其將來執行職務能克盡職守，公正客觀，以善盡管
      理人之職務，為期公正，實不宜選任其為遺產管理人。抗
      告意旨主張被繼承人許志在之胞妹許玲蘭對於被繼承人許
      志在生前之債權債務關係最為知悉，且相關重要證件印鑑
      及產權證明等重要文件目前仍家屬保管中，足認其有協助
      清理遺產申報遺產稅之能力和道義責任，故就適任與否加
      以考量，應以被繼承人許志在之胞妹許玲蘭為遺產管理人
      最適當云云，自無可取。
  (三)、被繼承人之遺產，於遺產管理人完成清償債權並交付遺贈
      物等清算程序前，是否有賸餘，無從知悉。而依上述說明
      ，各順序之繼承人均拋棄繼承者，其剩餘財產歸屬國庫，
      而抗告人為國庫之綜理機關，為國有財產法第9條第2項所
      明定，其備有財產管理之專才，雖其經費支出屬國家資源
      ，但保護無人繼承財產之債權人之權利，亦屬政府之義務
      。於遺產管理指定之實際運作，仍認選任國有財產局為遺
      產管理人較為妥適。抗告意旨以：本件既有遺債大於遺產
      之虞，若選任抗告人為遺產管理人，抗告人仍須盡善良管
      理人之責任為其管理遺產、處理債務問題，其間所將耗費
      之人力、時間實難以金錢衡量；且管理期間所須之花費亦
      由國庫代為墊付，而若落得其遺產不足以清償，不僅國庫
      利益受損，更甚者，豈非造成浪費國家資源於少數特定人
      之不公現象云云，亦無可採。
  (四)、又相對人為被繼承人許志在之債權人，如兼任被繼承人許
      志在之遺產管理人，恐有利害衝突之虞，而不利於被繼承
      人許志在之其他債權人，亦不宜選任其為遺產管理人。
  (五)、綜上所述，原審法院據此指定抗告人為被繼承人許志在之
      遺產管理人，經核並無不合，抗告意旨復未述明原裁定選
      任其為被繼承人許志在之遺產管理人有何違法或其他不當
      之處，其提起抗告，聲明廢棄原裁定，非有理由。
六、據上論結，本件抗告為無理由，爰依非訟事件法第8條第2項
    ，第28條，民事訴訟法第495條之1第1項、第449條第1項、
    第95條、第78條，裁定如主文。
中　　華　　民　　國　　94　　年　　5 　　月　　18　　日
                  民事第四庭    　審判長法　官  胡景彬
　　　　　　　　　　　　　　　　        法　官  黃三哲
　　　　　　　　　　　　　　　　        法　官  丁振昌
上為正本係照原本作成。
抗告人如不服本裁定，僅得於收受本裁定正本送達後10日內以違
背法令為理由，向本院提出再抗告狀（須附繕本一份及繳納再抗
告裁判費新台幣45元），而後始可再抗告於最高法院。
中　　華　　民　　國　　94　　年　　5　　 月　　19　　日
                                        書記官  趙玲瓏
                                                  K
